臺灣高等法院刑事判決　　　　　　　　　　　　九十一年度重上更(五)字第一一號
　　上　訴　人
　　即　被　告　丙○○
　　選任辯護人　幸大智
　　　　　　　　朱瑞陽
　　　　　　　　周竹君
右上訴人因懲治盜匪條例案件，不服臺灣板橋地方法院八十四年度重訴字第五五號，
中華民國八十五年四月十五日第一審判決（起訴案號：臺灣板橋地方法院檢察署八十
四年偵字第一三九七九號）提起上訴，經判決後由最高法院第五次發回更審，本院判
決如左：
    主  文
原判決撤銷。
丙○○強盜故意殺人，累犯，處無期徒刑，褫奪公權終身。
    事  實
一、丙○○於民國七十二年間因結夥搶劫案件經本院判處有期徒刑十二年八月，經最
    高法院於七十三年三月三十日駁回上訴確定，於七十七年五月二十日經減刑為有
    期徒刑八年五月十日，而於七十七年一月十四日因縮短刑期假釋出監，於八十年
    十月十八日假釋期滿執行完畢。詎丙○○仍不知警惕悔改，染有吸食強力膠之惡
    習，於八十四年七月八日上午九時許，由臺北縣三峽鎮○○路搭乘桃園客運之公
    共汽車至臺北縣鶯歌鎮火車站下車。在火車站椅子上小睡數小時後，即在火車站
    附近及站前地下道內閒逛及吸食強力膠，並向不特定之單身女子乞討財物，並於
    十三時三十分許曾在鶯歌火車站前地下道內，試圖靠近行人甲○○，後經甲○○
    驚叫，以致甲○○之男友戊○○隨後出現，丙○○始作罷而離開。是日十六時四
    十分許，丙○○見陳金燕獨自一人在地下道行走，乃攔下陳金燕，向其乞討新台
    幣（下同）五十元，因陳金燕向其表示「年輕人應該去賺錢」而不願意拿錢給丙○○，丙○○遂心生不滿，竟意圖為自己不法之所有，基於強盜殺人之犯意，出
    手強取陳金燕之女用黑色皮包，惟陳金燕未鬆手，丙○○乃抽出預藏在肚臍前之
    水果刀，猛刺陳金燕之右手臂、頭部、頸部、右胸部、右背部等部位共十六刀，
    造成陳金燕右側肺上葉穿刺傷及下葉後之刺創；併血胸（一二０公撮），右肝側
    葉穿刺傷，右側腎刺創（第一刀係刺向陳金燕之手臂，外傷部位及傷口大小、深
    淺、方向等傷詳情如附表），致陳女不支倒地（尚未死亡）無法抗拒後而奪下其
    皮包一只（內有現款約一萬一千元、私章及金融卡各一枚、鑰匙一串、女用胸針
    二枚等物）。丙○○於得手後隨即將皮包連同水果刀抱在腹部前方，並用衣服遮
    蓋後，往鶯歌鎮○○路方向逃逸，並於逃離地下道之際，與何多美交錯而過。陳
    金燕乃掙扎至該地下道之樓梯口，終因多發性銳器穿刺傷造成出血性休克不治死
    亡。丙○○於途經鶯歌鎮○○路二一五號旁巷口時，取出陳金燕所有皮包內之現
    款約一萬一千元後，將皮包連同其內之物品丟棄於巷口垃圾堆處，再至該巷內吸
    食強力膠，旋即搭車返回臺北縣三峽鎮中埔一號住處，將染有血跡之水果刀及上
    衣丟棄於住家附近之小河內以煙滅證據。丙○○強盜所得之款項則用於購買女用
    及男用手錶各壹只、假鑽戒壹只、牛仔短褲一條、觀看脫衣舞等花用殆盡（女用
    手錶一只因摔壞，經丙○○丟棄，牛仔短褲一條，丙○○在押後於看守所內丟棄
    ，另男用手錶及假鑽戒各一只，經警扣案）。丙○○丟棄之該只皮包，於案發當
    晚 (八十四年七月八日二十一時三十五分許）由清潔隊員徐天福在丙○○丟棄皮
    包處即鶯歌鎮○○路二一五號旁巷口垃圾堆處發現，徐天福於翌日即八十四年七
    月九日下午，主動將該沾染有不明顯斑點狀之女用黑色皮包一個，繳交警察機關
    扣案 (皮包內之女用胸針二枚、金融卡一枚，已遭不明之人取去，另私章及鑰匙
    一串，嗣經陳金燕之女己○○取回），嗣經警於八十四年八月八日晚上循線破獲
    。
二、案經臺北縣警察局三峽分局報請臺灣板橋地方法院檢察署檢察官偵查起訴。
    理  由
一、訊據上訴人即被告丙○○矢口否認右開犯行，辯稱本案非伊所為，伊於八十四年
    七月八日案發當日係在家中，除了有至沈政宗之麵店吃麵外，並未外出，根本未
    至鶯歌火車站前地下道之命案現場，如其有殺害被害人後搭乘桃園客運之公車回
    三峽，並將作案所用之兇刀與當時所穿之上衣棄置於家前之河裡，何以其搭乘客
    運之際未為司機或其他乘客所發覺，警方派人下水打撈未能尋獲棄置之兇刀與上
    衣，其於警訊及偵查中之所以供承犯案，乃因警察人員拿強力膠給伊吸食，伊精
    神不好，方承認犯行，且其警訊及偵查之自白多有矛盾，所以其自白不足以採信
    ，況本案警訊及檢察官初訊筆錄雖載有伊自白及現場模擬表演紀錄，然與事實不
    符，伊也沒有去買水果刀，至於當時是因為褲子髒了又沒有洗衣機，方將褲子丟
    棄，伊當天都在家並未外出，而其經法務部調查局做測謊，該鑑定結果判定伊並
    未說謊，況本案迄未尋獲血衣及兇刀云云。然查右揭強盜並殺害被害人陳金燕之
    事實，業據被告丙○○於警訊（見臺灣板橋地方法院檢察署八十四年度偵字第一
    三九七九號卷第二至七頁）及八十四年八月九日檢察官訊問時坦承不諱，復有依
    丙○○之供述所錄製之作案過程錄影帶一捲（外置）及現場演練照片計十八張（
    同見前開偵查卷宗第六二至六七頁）在卷可稽。且經本院前審勘驗扣案到案後之
    偵訊錄音紀錄，核與被告偵訊筆錄自白之犯罪情節無異，另經本院前審勘驗被告
    到案後之現場模擬錄影帶，觀其精神狀態正常，由被告走在警員前面，辦案人員
    隨後演練犯案過程及犯罪後丟棄皮包之地點及逃亡路線，與被告自白情節均相符
    合，並無被告神情恍惚，由警方人員提供強力膠操控指控被告現場模擬之情事，
    有勘驗筆錄可證（見本院八十五年上重訴字第三十五號卷第一六九、一七０、第
    一七五頁），被告於檢察官偵查中亦供稱現場模擬情形與錄影帶所示無誤，尚難
    認被告自白就強盜並殺害被害人陳金燕之事實有何與事實不符及違反常情之處。
    又被告丙○○於案發當日下午一時多左右，曾在臺北縣鶯歌鎮火車站前地下道試
    圖靠近甲○○，經甲○○驚叫及其男友戊○○隨後出現，丙○○始作罷而離開等
    情，及至丙○○經逮獲到案後，經警帶至戊○○住處附近及命案現場，讓戊○○
    及其女友甲○○指認為被告無訛各情，亦據證人戊○○、甲○○證述明確（見原
    審卷第一一一頁以下），證人甲○○於原審法院證稱伊於八十四年七月八日下午
    在鶯歌鎮○○○地○道內目睹之男子，係穿著短袖小圓領白色衣服、深黑或藍色
    長褲，白色上衣很髒，而沒有紮好，穿拖鞋，警察問被告時，他也說有，案發日
    於現場所見之男子與被告丙○○很酷似等語（見原審卷第一一二頁至第一一三頁
    ），證人戊○○於警訊時亦稱在前揭地下道見到之人，身著短袖小圓領的衣服，
    黑色長褲，著拖鞋，警方所提供之（被告）相片十分神似等（見八十四年度偵字
    第一三九七九號卷第十頁背面、第十一頁），於原審所述與證人甲○○相同及稱
    該男子身高與我一七五公分差不多等（見原審卷第一一二頁至第一一三頁），證
    人所證與被告自白案發當時之穿著尤其著拖鞋，亦相吻合，亦足證被告所辯案發
    日未至該地下道命案現場，不足採信。再證人即在現場有與兇嫌交錯而過之何多
    美於警訊時及本院前審訊問時均證稱伊於八十四年七月八日下午四點多，經過鶯
    歌鎮○○○地○道，聽到女子之尖叫聲，旋見一男子皮膚黑、臉尖型，體型瘦、
    穿拖鞋、著白色襯衣、衣服內藏著一黑色皮包，皮包之肩帶掉出來，該男子並慌
    張地回頭張望，往地下道出口跑各情無訛（見臺灣板橋地方法院檢察署八十四年
    相字第八六一號卷第二、三、六頁，同署八十四年偵字第一三九七九號卷第十一
    頁、原審卷第三十七頁以下），證人何多美於案發當日即八十四年七月八日於警
    訊所述之兇嫌皮膚黑、臉尖型，體型瘦、穿拖鞋等與被告特徵無異，且被告到案
    後，經警提示被告丙○○之照片予何多美指認，何多美指認後亦供稱於地下道目
    睹之兇手與被告照片很相似等語（見臺灣板橋地方法院檢察署八十四年度偵字第
    一三九七九號偵查卷第十一頁反面）。雖證人何多美於警訊時曾稱兇手身高約有
    一百六十五公分左右，與被告之實際身高一百七十四公分不符，惟證人何多美於
    原審中已證稱當時因為兇嫌在跑所以身高很難估算等語（見原審卷第三十七頁至
    第三十八頁），徵諸當時何多美係在兇嫌上地下道之樓梯時目睹，且兇嫌係正在
    逃跑，衡情自無法準確估算兇嫌之身高。又被告穿著之褲子，證人何多美雖稱係
    黑色長褲，而另證人甲○○、戊○○則稱係深黑或藍色長褲，惟查黑色與藍色，
    顏色系列相近，於匆忙中目睹，又未去明確辨認，而無法明確分辨記憶，亦屬常
    情，自不能執此而謂該證人之證詞不實。又證人何多美於本院前審中雖另證稱不
    敢確認當時與其交錯而過者係被告等（見本院八十八年度重上更四字第一三九號
    卷第一二五頁以下），惟證人何多美於本院前審到院作證係八十九年一月十四日
    ，距案發之八十四年七月八日，相隔已四年多，人之記憶及人之外形不免有所變
    化，是其時不敢確認，亦不違常情，然證人何多美對案發當時與之交錯而過者之
    特徵如何一事，已於事發之日尚不知何人為嫌疑犯之際證述詳實（見臺灣板橋地
    方法院檢察署八十四年度相字第八六一號卷第十頁以下），經核與被告之特徵相
    符，參以前揭證人甲○○與戊○○當日下午確曾見到被告在鶯歌火車站地下道附
    近出沒等情，足認當時與證人何多美所交錯而過之人確係被告無訛。另被告就持
    刀刺殺陳金燕之犯案過程描述，於八十四年八月九日上午五時二十分第一次警訊
    時，固供稱陳金燕不肯給錢，伊很緊張，即將插在肚臍間之刀子抽出來，朝她的
    手臂刺下第一刀，亂刺幾下已記不清，直到死者倒地，才搶走皮包等語；於同日
    下午二時第二次警訊時，則供稱先動手搶死者的皮包，死者不肯放手，情急之下
    乃抽出預藏在肚臍間之刀子往死者手臂上刺下第一刀，其餘亂刺幾刀已記不起來
    等語，第二次所供，乃就前次所供為更具體、詳實之陳述，並無何矛盾之處。再
    依據現場照片所示（參見原審卷宗第八十三至八十八頁），共有二處出現大量血
    跡，一處在地下道中間，另一處在樓梯口處，其間則係血跡點點之分佈，足見死
    者應在上開二處停留，則被告自白係在地下道中間對死者行兇並無不合。而證人
    何多美於警訊中供稱：先見到兇手，再走入地下道，只見到血跡，又趕緊回頭與
    另一名男子到樓梯口時，才發現死者等情（參見臺灣板橋地方法院檢察署八十四
    年度相字第八六一號偵查卷宗第二頁反面），可見死者陳金燕應係在地下道中間
    被殺倒地尚未死亡，於兇手離去後掙扎至地下道樓梯口不支倒地，則被告自白與
    證人何多美警訊中之證詞及現場照片均相符合，並無任何矛盾之處。又被告於第
    一次警訊中供稱當時所使用之刀械，係於八十四年六月底左右在臺北縣三峽鎮○○街劉益成五金行以二百二十元所購買，原係要供登山所用等，而與其後第二次
    警訊時所供述作案係用至前開劉益成五金行以三十五元價格購買之單刃水果刀不
    同云云（見臺灣板橋地方法院檢察署八十四年偵字第一三九七九號卷第二頁至第
    七頁）。惟查被告於本院調查中均供稱確曾至前開五金行購買過登山用之刀械等
    語（見本院九十一年七月二十六日訊問筆錄第五頁以下，及同年九月二十三日訊
    問筆錄第八頁以下），其於第一次警訊中亦供述曾至劉益成五金行以二百二十元
    所購買登山用之刀械等，然曾經購買登山所用之刀械與被告另外曾至該五金行購
    買本次行兇所用之刀械，二者間並不衝突，換言之，被告有至前開五金行購買登
    山用之刀械及供本件行兇所用之水果刀，此觀之被告於第二次警訊中即改口稱：
    「（問）你今（九）日帶同警方到三峽鎮○○街十二號劉益成五金商行指稱在八
    十四年七月初購買的黑色握把白鋼刀，紅色刀蓋的水果刀，也當場指認以新台幣
    三十五元購買，為何與你在第一次警訊筆錄中所述之二百二十元所購買的刀子不
    同？（答）因我記錯了，在六月底所買的二百二十元的刀子，是我在教會登山用
    的，七月初以三十五元購買的水果刀（當場指認）才是我帶去行兇的刀子」等語
    （見臺灣板橋地方法院檢察署八十四年偵字第一三九七九號卷第六頁背面）即堪
    採認，參以經營劉益成五金行之證人王文超於偵查及原審中到庭結證稱有印象被
    告有來買過刀，被告為警察帶至店裡當天，共有三個警員帶被告來，被告一口咬
    定該水果刀係在伊店內購得，且主動將該類型水果刀之價格為三十五元及擺置位
    置正確說出，該類型水果刀上開價格只有伊店才有，別家都比較貴，一般在超市
    係賣四十至四十五元，被告丙○○到伊店內指認該類型之水果刀時，說話十分清
    楚，且該等刀子均以盒子裝著，外面看不出放於何處等語相符（見前開偵卷第十
    五頁及原審卷第八十、八十一頁），均足徵被告確實曾至該劉益成五金行購買登
    山用之刀械（價值二百二十元）與供本件行兇用之水果刀一把（價值三十五元）
    ，是此點並無矛盾之處。再證人即當時制作筆錄警員丁○○於本院證稱：「（法
    官問）你訊問被告當時，你們是否有拿強力膠給被告吸食，之後再訊問他？（證
    人答）這問題問我很多次了，錄影帶、錄音帶都有提出，也都有勘驗過。（法官
    問）被告說你們拿強力膠給他吸食，他腦筋不清楚才會亂講話？（證人答）沒有
    這回事。（法官問）你有無打他？（證人答）沒有。（法官問）別的警員有無打
    他？（證人答）沒有。（法官問）你們有無拿強力膠給他吸食？（證人答）沒有
    。（法官問）其他人有無拿強力膠給他吸？（證人答）沒有。（法官問）模擬現
    場你有無去？（證人答）有。（法官問）被告說現場之演練都是你們教的？（證
    人答）檢察官有到場，沒有教他如何演練。（法官問）被告說模擬演練之前，有
    拿強力膠給他吸食，何意見？（證人答）沒有這回事，模擬之前，檢察官已經到
    分局了。（法官問）如何查獲他涉嫌？（證人答）剛開始帶他回去他沒有承認，
    跟他聊了以後，他講話前後矛盾，他才承認，承認後才作筆錄。（法官問）你有
    帶被告到五金店指認刀械？（證人答）他帶我們去的。（法官問）他有講哪一種
    刀？（證人答）有，那家店是他帶我們去的，他主動告訴我們是哪一種刀」等語
    （見本院九十一年九月二十三日訊問筆錄第二頁至第五頁）；被告於被收押入臺
    北看守所時所為之健康檢查，除手臂上有疤痕之外，亦無任何外傷，此有臺灣臺
    北看守所八十六年二月十二日北所榮衛字第七七六號函文所附健康檢查表一份在
    卷可參（見本院八十五年上重訴字第三十五號卷第一百八十二頁至第一百八十三
    頁）；另經本院前審勘驗扣案到案後之偵訊錄音紀錄，核與被告偵訊筆錄自白之
    犯罪情節無異，另經本院前審勘驗被告到案後之現場模擬錄影帶，觀其精神狀態
    正常，由被告走在警員前面，辦案人員隨後演練犯案過程及犯罪後丟棄皮包之地
    點及逃亡路線，與被告自白情節均相符合，並無被告神情恍惚，由警員人員提供
    強力膠操控指控被告現場模擬之情事，有勘驗筆錄可證（見本院八十五年上重訴
    字第三十五號卷第一六九、一七０、第一七五頁），被告於檢察官偵查中亦供稱
    現場模擬情形與錄影帶所示無誤，尚難認被告自白有何與事實不符及違反常情之
    處。況且被告雖一再指稱因為警察拿強力膠給其吸食，所以其才胡亂承認云云，
    然觀之第一次警訊筆錄中，關於被告於何時何地如何持刀強盜殺人等情，警察係
    於問被告「你在何時？何地持刀搶劫殺人？請詳述之？」之問題後，由被告就犯
    罪事實為始末連續陳述（見臺灣板橋地方法院檢察署八十四年度偵字第一三九七
    九號卷第二頁背面至第三頁），於偵查中檢察官初訊時，亦係由檢察官對被告發
    問「作案過程？」後，由被告就其犯罪行為為始末連續之陳述（同見前開偵卷第
    三十四頁背面），倘被告於回答問題時意識不清，何以能主動告知警方及檢察官
    有關犯罪之過程？又被告於八十四年八月九日至劉益成五金行主動將其行兇之該
    類型水果刀擺置位置及價格為三十五元正確說出，而該類型之刀子均以盒子裝著
    ，外面看不出放於何處，被告說話十分清楚等，經證人即經營劉益成五金行之王
    文超證述明確，並無被告吸食強力膠及神情恍惚之情事，證人甲○○亦證稱至現
    場指認時，被告並未吸食強力膠，可以自己走動並表演等，證人戊○○亦證稱被
    告於現場演練時均很正常，但只要到死者屍體之處，被告就雙腳發抖等（見原審
    卷第一一三頁），並無被告有吸食強力膠之情事，且被告並無當時確有吸食強力
    膠神情恍惚之情事及當時確有吸食強力膠必然會承認案情之積極事證，是被告稱
    當時警察有拿強力膠給其吸食，其意識不清才胡亂承認云云，並不足採。再被告
    所持以行兇之同類型水果刀，外有刀鞘（見臺灣板橋地方法院檢察署八十四年度
    偵字第一三九七九號卷第六十六頁），被告行兇前即將該水果刀套上刀鞘後放置
    於肚臍前，則被告於行兇後自應復係將該水果刀套上蓋子後放置於肚臍前後離去
    ，此亦與證人何多美所證述當時並沒有發現兇嫌持凶器等語相符（同見臺灣板橋
    地方法院檢察署八十四年相字第八六一號卷第十一頁），從而被告將兇刀收入刀
    鞘放於肚臍前，且他人尚不知發生命案，匆忙間自無人注意到，又被告於警訊時
    承認其上衣染有血跡，已馬上將該上衣丟棄於住家附近之小河內等，因被告之上
    衣丟棄河裡至被告被查獲已相隔一個月，又未撈獲該上衣，致無從檢驗其血跡之
    大小，惟從被告所述之其褲子因好幾天沒有洗才丟掉，並未稱其褲子染有血跡，
    足見其上衣所染到之血跡必不大，則被告如刻意遮掩，他人不易發現，況他人不
    知有命案發生，不會特別去注意，一般人縱然認為某人行為有異常，但在不知情
    況下，亦不會多事，甚或不經意看到（小）血跡，亦不知其為血跡者，亦為常情
    ，則被告搭乘桃園客運返家之時，司機或其他乘客尚不知有命案發生，自無以發
    覺被告有何異狀或特別去注意被告，是司機或其他乘客未發覺被告有特殊之況情
    ，此點亦不足為有利於被告之認定。又被害人陳金燕被劫皮包內約有現款一萬一
    千元，金融卡及私章各一枚、鑰匙一串等物，其中私章及鑰匙一串於案發後業據
    被害人陳金燕之女己○○領回在案，亦據己○○分別於警訊及原審中證稱無訛（
    分見臺灣板橋地方法院檢察署八十四年偵字第一三九七九號卷第八頁及原審卷第
    一八五頁至第一八六頁）。此與被告自白所劫皮包內約有現款一萬餘元之情，亦
    相吻合。而被告於到案後供出丟棄皮包之地點即鶯歌鎮○○路二一五號旁巷口垃
    圾堆處，及在臺北縣三峽鎮○○街二十三號好傢伙百貨商店，以強盜所得之現款
    購買男用手錶一只等，亦分別與證人即清潔隊員徐天福所指證發現該只皮包之地
    點及證人即經營好傢伙百貨商店之李季燕於警訊所證情節相符（分別見上揭第一
    三九七九號偵查卷第十二頁及第十六頁）。證人徐天福並於原審證稱伊於鶯歌鎮
    ○○路二一五號旁巷口垃圾堆處，撿到該只皮包時，內有私章、金融卡各一枚、
    女用胸針二枚等物，伊撿到皮包後，掛在垃圾車上，垃圾車當晚有沖洗，隔日聽
    說地下道有命案發生，伊再將皮包送至警察機關，惟皮包內金融卡及女用胸針等
    物已不見了等語（見原審卷第八十一頁及第一二九頁背面）。至扣案之皮包表面
    ，經送法務部調查局鑑定結果因皮包上斑點量甚微，而致無法取樣檢驗（見前開
    偵卷第一０二頁法務部調查局檢驗通知書）；惟查證人徐天福已證稱該只皮包撿
    到後曾經掛在垃圾車上沖洗，則皮包既經沖洗過，自難以該皮包上斑點量微，無
    法取樣檢驗是否沾染有強力膠一節，而謂被告自白與事實不合。再本案發生日係
    八十四年七月八日，該時乃夏季，係洪水期，且該河水流不小，亦有附於臺灣板
    橋地方法院檢察署八十四年度偵字第一三九七九號偵查卷第六十四頁照片可參，
    如遇到下雨，水流自是更大，且被告於八十四年八月間到案後，經警派員下水打
    撈與被告丟棄兇刀之時間，亦已相隔約有一個月之久，要難以打撈兇刀或衣物未
    獲，即謂被告自白不實。又證人沈政宗於本院前審中證稱命案發生之時間伊不知
    道，看到電視才知道命案，因為其有許多客人，所以八十四年七月八日下午四點
    那天被告有沒有來麵攤吃麵伊不知道等語（見本院八十五年度上重訴字第三十五
    號卷第五二頁至第五三頁），從而無從據以為被告之不在場證明。又被害人陳金
    燕之右手臂、頭部、頸部、右胸部、右背部等部位，因被單面刃水果刀類凶器所
    刺或切，共十六刀，造成陳金燕右側肺上葉穿刺傷及下葉後之刺創；併血胸（一
    二０公撮），右肝側葉穿刺傷，右側腎刺創（外傷部位及傷口大小、深淺、方向
    等傷詳情如附表），致陳金燕終因多發性銳器穿刺傷造成出血性休克不治死亡各
    情，有臺灣高等法院檢察署法醫中心（八十四）高檢醫鑑字第五０六號鑑定書附
    卷可按（見臺灣板橋地方法院檢察署八十四年度偵字第一三九七九號函文第八十
    四頁至第九十二頁），並經臺灣板橋地方法院檢察署檢察官督同法醫相驗、解剖
    屬實，有勘驗筆錄、相驗屍體證明書、驗斷書、屍體照片等附卷可稽，且就被害
    人之傷勢鑑定結果有關兇刀係屬單面刃水果刀一節，亦與被告自白係向王文超經
    營之五金行購得之單面刃水果刀相符（見臺灣板橋地方法院檢察署八十四年度偵
    字第一三九七九號偵查卷第六十六頁之同類型之水果刀照片），復有扣案之皮包
    及被告所述之以強盜所得購買之男用手錶及假鑽戒各一只可證。再持銳利之刀器
    朝人體之頭部、頸部、胸部、背部等要害猛刺，足以奪人之生命，乃一般人所知
    之事實，亦為被告所明知，被告丙○○見陳金燕獨自一人在地下道行走，竟攔下
    陳金燕，向其乞討新台幣五十元，因陳金燕向其表示「年輕人應該去賺錢」而不
    願意拿錢給丙○○，丙○○遂心生不滿，竟意圖為自己不法之所有，出手強取陳
    金燕之女用黑色皮包，惟陳金燕未鬆手，丙○○竟抽出預藏在肚臍前之水果刀，
    猛刺陳金燕之右手臂、頭部、頸部、右胸部、右背部等部位共十六刀，造成陳金
    燕右側肺上葉穿刺傷及下葉後之刺創；併血胸（一二０公撮），右肝側葉穿刺傷
  ，右側腎刺創（第一刀係刺向陳金燕之手臂，外傷部位及傷口大小、深淺、方向
    等傷詳情如附表），致陳女不支倒地（尚未死亡）無法抗拒後而奪下其皮包一只
    ，從被害人之傷勢觀之，可見被告用力之猛，殺意之堅，足證被告主觀上確具強
    而故意殺害被害人之犯意甚明，而被害人陳金燕確因被告之行為致造成右側肺
    上葉穿刺傷及下葉後之刺創；併血胸（一二０公撮），右肝側葉穿刺傷，右側腎
    刺創（外傷部位及傷口大小、深淺、方向等傷詳情如附表），致陳金燕終因多發
    性銳器穿刺傷造成出血性休克不治死亡，被害人陳金燕之死亡與被告之行為有相
    當之因果關係。至被告經法務部調查局作測謊鑑定，其鑑定結果雖認定被告否認
    殺害陳金燕，無情緒波動之反應，應未說謊等。按測謊資料固可為認定事實之參
    考，但不能作為認定被告犯罪與否之絕對及唯一之證據，最高法院九○年台上字
    第二一○四號判決著有明文，又按認定犯罪事實所憑之證據，並不以直接證據為
    限，即綜合各種間接證據，本於推理作用，為認定犯罪事實之基礎，如無違背一
    般經驗法則，尚非法所不許，及刑事訴訟係採自由心證主義，對於證據之種類並
    未設有限制。而證據之取捨，與證據之證明力如何？事實審法院有自由裁量、判
    斷之職權；茍其判斷之論據，並不悖乎一般之人日常生活經驗之定則或論理法則
    者，即不得任意指摘其為違背法令。又認定犯罪事實所憑之證據，並不以直接證
    據為限，間接證據亦包括在內；審理事實之法院綜合卷內之直接、間接證據，本
    於推理作用，於通常一般人均不致有所懷疑，得確信其為真實之程度者，非不得
    據之而為被告有罪之認定，最高法院四十四年台上字第七○二號判例、九十一年
    台非字第六十三號判決要旨著有明文，本件綜合被告之自白及案發當時當場與被
    告交錯而過之證人何多美所指認兇嫌之特徵相符，當天確曾在鶯歌火車站見到被
    告之證人戊○○與甲○○之證詞，並佐以被告於警訊及檢察官初訊之際，能主動
    告知警方及檢察官有關犯罪之過程，其所為之筆錄並非出於警方之誘導訊問，復
    能明確指出在何店之何處之外有盒子覆蓋之行兇之同類型之水果刀之位置及價格
    ，被告於劉益成五金行指出行兇之同類型之水果刀之位置時，說話十分清楚等，
    亦據證人即經營劉益成五金行之王文超證述明確，證人甲○○亦證稱至現場指認
    時，被告並未吸食強力膠，可以自己走動並表演等，證人戊○○亦證稱被告於現
    場演練時均很正常，但只要到死者屍體之處，被告就雙腳發抖等，並無被告有吸
    食強力膠之情事，且被告並無當時確有吸食強力膠神情恍惚之情事及當時有吸食
    強力膠必然會承認案情之積極事證，且被害人所受之傷勢與被告所指之五金行購
    得之單面刃水果刀相符，有相片及前開之鑑定書可稽，被告於到案後供出丟棄皮
    包之地點即鶯歌鎮○○路二一五號旁巷口垃圾堆處，及在臺北縣三峽鎮○○街二
    十三號好傢伙百貨商店，以強盜所得之現款購買男用手錶一只等，亦經證人即清
    潔隊員徐天福所指證發現該只皮包之地點本合，證人即經營好傢伙百貨商店之李
    季燕於警訊所證被告確有以現款購買男用手錶一只等情節相符，足認被告之自白
    與事實相符，揆諸最高法院上開判例及判決之要旨，從上之證據足認被告確有本
    件之犯行，被告雖然通過測謊，但測謊結果既與本院調查證據之真實結果之事實
    不符，參以該次法務部調查局對被告施測之際（八十五年八月二十一日），距離
    案發已相隔一年餘，時間上已相距甚久，並佐以被告另經本院送至內政部警政署
    刑事警察局測謊結果，該局復覆以「因受測人對於有關、無關及控制問題，圖譜
    上之反應不明顯，不宜鑑判」等情（見本院八十五年上重訴字第三十五號卷第一
    四一頁），且從上之證據足認被告確有本件之犯行，該測謊結果自難採為有利被
    告之認定，又被害人陳金燕之血型為０型血型，其ＤＮＡＨＬＡＤＱα段基因為
    一‧一；一‧二型，陳金燕左手指甲內之血型為Ｏ型，其ＤＮＡＨＬＡＤＱα段
    基因則為一‧一；四型，而丙○○之血型為Ｏ型，其ＤＮＡＨＬＡＤＱα段基因
    為四；四型，然死者陳金燕之ＤＮＡＨＬＡＤＱα段基因為一‧一；一‧二型，
    若被告丙○○之血液與陳金燕之血液相混，則ＤＮＡＨＬＡＤＱα鑑定會呈現一
    ‧一；四型（與陳金燕左手指甲內血液之ＤＮＡＨＬＡＤＱα段基因型相符），
    此有法務部調查局八十四年十月二十六日（八十四）陸（四）00000000
    號檢驗通知書附卷可稽（見臺灣板橋地方法院檢察署八十四年度偵字第一三九七
    九號偵查卷第一０三頁），雖該檢驗通知書認定死者陳金燕左手指甲血跡之ＤＮ
    Ａ型別與被告不同，但推論「無法據此排除被告丙○○涉案之可能」，惟作此推
    論之前題應有被告之身體被死者陳金燕抓傷之積極證據，然本件中並無積極證據
    證明被告之手臂或身體有被陳金燕抓傷之痕跡，是該檢驗結果尚不足為被告不利
    之認定，惟此亦無從推翻被告前開與事實相符之自白及涉犯本案之事證，證人雷
    素蘭雖於案發後之二年多即八十六年七月二十八日於法院證稱未見被告手上有傷
    等，惟此亦無從推翻被告前開與事實相符之自白及涉犯本案之事證，被告前揭之
    所辯，無非卸責之詞，本件事證明確，被告之犯行堪以認定。
二、被告丙○○強盜並殺害被害人陳金燕，核其所為，係犯刑法第三百三十二條第一
    項之強盜故意殺人罪，被告行為後，懲治盜匪條例已於九十年一月三十日公布廢
    止，刑法第三百三十二條之強盜故意殺人罪亦於同日修正，均於同年二月一日生
    效。懲治盜匪條例雖經廢止，但因廢止該條例之同時，已修正刑法相關法條，立
    法目的旨在以修正後之刑法相關法條取代該條例部分相關法條，且因該條例廢止
    前，與新修正之刑法相關法條，均有刑罰規定，就此而言，自屬刑法第二條第一
    項所謂之行為後法律之變更，參酌最高法院二十五年上字第二六七號，二十八年
    上字第二三九七號、五十一年台上字第二一七九號判例意旨，自應就行為時有效
    之懲治盜匪條例與裁判時之修正後刑法之相關規定比較適用，修正後刑法三百三
    十二條第一項規定：「犯強盜罪而故意殺人者，處死刑或無期徒刑」，被告行為
    時有效之懲治盜匪條例第二條第一項六款規定：「強劫而故意殺人或使人受重傷
    者，處死刑」，經比較上開二規定，以修正後刑法第三百三十二第一項之規定對
    於被告較為有利，依刑法第二條第一項前段之規定，應適用修正後刑法第三百三
    十二第一項之規定論處。另查被告丙○○於七十二年間因結夥搶劫案件經本院判
    處有期徒刑十二年八月，經最高法院於七十三年三月三十日駁回上訴確定，於七
    十七年五月二十日經本院裁判減刑為有期徒刑八年五月十日，而於七十七年一月
    十四日因縮短刑期假釋出監，於八十年十月十八日假釋期滿執行完畢，有臺灣高
    等法院檢察署刑案紀錄簡覆表附卷可按，並經本院前審調閱被告前案執行卷宗，
    審核無訛，有臺灣板橋地方法院檢察署七十三年度執字第一二三六號及七十七年
    度執減更字第二八五九號執行影印卷宗，併卷可參。其於五年內再犯法定刑為死
    刑或無期徒刑之本罪，應論以累犯；惟依刑法第六十四條第一項及第六十五條第
    一項死刑及無期徒刑不得加重之規定，本件自不得再為刑之加重。又被告於犯罪
    前雖有吸食強力膠，惟本院前審曾委託國立台灣大學醫學院對被告作精神鑑定，
    據該院鑑定結果認：「丙○○‧‧‧‧一天要吸二十幾條強力膠，起初吸膠時會
    有視幻覺，心情愉快，幻想願望之滿足，但這幾年來已發展出對強力膠之耐受性
    ，連續吸膠數小時的當時及之後也不再出現前述之幻覺，情緒及意識狀態變化，
    且仍然具有時間之定向感及現實之判斷力。故於案發時之精神狀態，縱使有吸強
    力膠，仍應未達精神耗弱或心神喪失。陳員雖辯稱為警察逮捕後，警方曾提供強
    力膠供其吸食，以致在神志不清下製作偵訊筆錄，但從陳員近幾年來吸食強力膠
    之耐受性反應，加上對被警方逮捕，證人指證及製作筆錄之過程及時間順序皆能
    清楚描述無誤，縱使在強力膠作用下，判定仍未達精神耗弱或心神喪失，依鑑定
    當時之精神狀態檢查而言，陳員在鑑定當日亦未達精神耗弱或心神喪失」，此有
    國立台灣大學醫學院附設醫院八十五年十一月廿五日（八五）校附醫精字第二一
    二八號函所附之精神鑑定報告書在卷可佐（見本院八十五年度上重訴字第三十五
    號卷第一二０頁至第一二四頁），足證被告於案發前雖有吸食強力膠之習慣，惟
    被告於行為時，對於外界事務知覺、理會、判斷之能力，並無較一般人有顯然衰
    退或全然喪失之情事，是被告行為之際並無心神喪失或精神耗弱之情事，尚無刑
    法有關心神喪失或精神耗弱規定之適用。
三、本件原審審酌一切證據後，認事證明確，對被告據以論罪科刑，固非無見。惟懲
    治盜匪條例已經總統修正廢止，原審未及審酌於此，尚有未洽，被告空言上訴否
    認有強盜殺人之犯行，為無理由，惟原判決既有前揭可議之處，仍應由本院予以
    撤銷改判。爰審酌被告丙○○因被害人不願給其金錢即出手強盜殺人，造成無可
    回復之生命損害，破壞社會秩序，及被告之智識程度、平日生活情況、犯罪之動
    機、目的、行為之手段、犯後之態處等一切情狀，量處如主文第二項所示之刑，
    並依法宣告褫奪公權終身。又扣案之男用手錶、假鑽戒各一只與強力膠等物（見
    臺灣板橋地方法院檢察署八十四年度偵字第一三九七九號卷第七十八頁），非供
    被告犯罪所用之物或因犯罪所得之物，復非違禁物，核與沒收之要件不合，爰不
    另為沒收之諭知，另外扣案女用皮包黑色一只係被害人陳金燕所有，空袋子四個
    與本案並無關連均與沒收要件不合，亦不另為沒收之諭知。又本件事證已明，被
    告請求再行傳喚證人戊○○、甲○○、鄭光輝、乙○○、勘驗警訊及偵查錄音帶
    、錄影帶、傳訊被害人陳金燕之男友及檢驗其ＤＮＡ、查明本件破案獎金有無人
    領取等，核無必要。
據上論斷，應依刑事訴訟法第三百六十九條第一項前段、第三百六十四條、第二百九
十九條第一項前段，刑法第三百三十二條第一項、第四十七條、第三十七條第一項、
第二條第一項前段判決如主文。
本件經檢察官蔡瑞宗到庭執行職務。
中      華      民      國    九十一    年     十一     月     十九     日
                              臺灣高等法院刑事第十七庭
                                  審判長  法  官  陳  正  雄
                                          法  官  許  錦  印
                                          法  官  許  宗  和
右正本證明與原本無異。
如不服本判決應於收受送達後十日內向本院提出上訴書狀，其未敘述上訴之理由者並
得於提起上訴後十日內向本院補提理由書（均須按他造當事人之人數附繕本）。
                                          書記官  廖  艷  莉
中      華      民      國    九十一    年     十一     月     二十五   日
附錄：本案論罪科刑法條全文
刑法第三百三十二條第一項
犯強盜罪而故意殺人者，處死刑或無期徒刑。
附表：
（外傷）：
共有十六割及切創分佈于右胸及右背等部位：
１、頭部：
    Ａ、右眉毛內側長一公分一側尖銳之割傷。
    Ｂ、右側頰部長一公分之表淺割傷。
    Ｃ、右側耳前長一公分之表淺割傷。
    Ｄ、右側頸部近下額部有長一‧二公分之表淺割傷。
    Ｅ、右側頸部近銷骨有一長二公分之刺創，一端尖銳，深度約一公分，向左向下
２、右側上臂：
    Ａ、近肩部有一長三公分上端尖銳，下端二公分之脫刀痕，深及肌肉。
    Ｂ、近腋窩內側長三公分，下端尖銳上端有挫傷痕０‧五公分，由皮下往左往上
        刺入，經右側第二肋間，傷及右側上肺葉穿刺傷（二創口），而至食道周圍
        軟組織。
    Ｃ、右側乳房內側長三公分一端尖銳，無橋架狀組織之刺傷及胸骨。
    Ｄ、右側近肘內側有長一公分之刺創傷及皮下脂肪。
    Ｅ、右側上臂外側有人字形切創長十公分左右，疑似二刀。
    Ｆ、右側側腰部，肩下三三公分有一面尖銳長三公分之刺創，傷及右側肝葉及腎
        實質。
    Ｇ、右側背後近第七肋間有一刺創，長二‧五公分下端尖銳，無橋狀組織。
        向左向上向後，傷及右上肺葉。
    Ｈ、右側背後有長三公分一端尖銳之刺創傷及肋骨。
        併發症：右側肋膜腔有一二０公撮有血塊之出血。
３、左側手背有長一公分之表淺割傷（防禦性傷）。
器官除了右側肺臟塌陷（二００公克）外，肝右葉右腎亦有一刺創。
